【裁判字號】    95,再,1
【裁判日期】    950529
【裁判案由】    損害賠償等
【裁判全文】
臺灣高等法院高雄分院民事判決             95年度再字第1號
再審原告    乙○○
            甲○○○
共    同
訴訟代理人  徐文彬律師
再審被告    丙○○
上列當事人間請求損害賠償等事件，再審原告對於民國94年12月
8 日本院93年度上易字第313 號確定判決，提起再審之訴，本院
判決如下：
    主      文
再審之訴駁回。
再審訴訟費用由再審原告負擔。
    事實及理由
一、再審之訴顯無再審理由者，得不經言詞辯論，以判決駁回之
    ，民事訴訟法第502 條第2 項定有明文。
二、再審原告主張：
  (一)本院93年度上易字第313 號確定判決（下稱原確定判決）適
    用法規顯有錯誤：
  1.按「民事訴訟法除法律別有規定外，不得斟酌當事人未提出
    事實，此為辯論主義之當然結果。原審就當事人未主張之事
    實依職權斟酌，顯有認作主張之違法情形。」（最高法院60
    年台上字第2085號判例），再審被告從未主張：「91年6 月
    間有人至系爭第767 之1 號土地阻止施工」等語，亦未主張
    ：「自91年6 月14日起給再審原告解決系爭767 之1 號土地
    權限之時間」，乃原確定判決卻認再審被告有前開主張，此
    顯然違反最高法院60年台上字第2085號判例，適用法規顯有
    錯誤。
  2.原確定判決以傑鎧實業有限公司（下稱傑鎧公司）在高雄市
    政府之登記事項卡內並未記載有設經理人，因而否定何昇諭
    為傑鎧公司之總經理，並認定即使何昇諭是傑鎧公司之總經
    理亦無權同意出租系爭第767之1號土地，惟查，現行公司法
    第393 條雖規定：「公司經理人姓名應登記並應公開，任何
    人得申請查閱或抄錄。未經登記不得以其事項對抗第三人」
    ，然此乃90年11月12日公司法修正後之條文，修正前並無此
    限制。而「公司不得經營登記範圍以外之業務」之規定，早
    在90年公司法修正時已遭刪除，本件租約訂立於91年，當時
    公司法已無公司不得經營登記範圍以外之業務之限制。原確
    定判決曲解公司法之規定，適用法規顯有錯誤。
  3.最高法院22年上字第3180號判例：「民法上所謂給付不能，
    係指依社會觀念其給付已屬不能者而言，買受人無支付價金
    之資力，按諸社會觀念，不得謂為給付不能」，同院62年台
    上字第415 號判例：「所謂．．．不能行使．．．兼指法律
    上不能．．．及事實上之不能．．．至於行使有困難．．．
    則非所謂不能行使」，所謂不能使用當然係指給付不能而言
    。再審原告已將出租之土地交付再審被告，並申請建照通過
    ，再審被告亦在該土地上建築，再審被告嗣雖曾收到何權峰
    91年7 月16日所發之律師函，但從收到律師函至解除租約時
    止，土地一直是在再審被告之使用收益狀態下，是再審被告
    並無不能使用收益之情形，再審被告主張其已不能使用收益
    ，顯屬無稽。該律師函雖阻止再審被告繼續施工，惟再審原
    告對該土地乃有權出租，再審被告實無須過於擔心，乃原確
    定判決僅以一紙效力未定的存證信函即認定符合民法第436
    條「不能使用收益」之要件，顯有違反最高法院22年上字第
    3180號判例、62年台上字第415 號判例，其適用法規顯有錯
    誤。
  4.按「解除契約，係指當事人之一方，行使其本於法律或契約
    所定之解除權，使契約自始歸於消滅之一方的意思表示而言
    。租賃契約一經合法成立，除有終止之原因外，不能以解除
    之意思表示使之消滅」（最高法院51年台上字第2829號判例
    ）。「解釋契約，固須探求當事人立約時之真意，不能拘泥
    於契約之文字，但契約文字業已表示當事人真意，無須別事
    探求者，即不得反捨契約文字而更為曲解」（最高法院17年
    上字第1118號判例）。再審被告於91年7 月24日發函再審原
    告之存證信函係要求「解除租約」而非終止租約，原確定判
    決率認再審被告發存證信函之真意係「終止租約」，違反最
    高法院51年台上字第28 29 號判例、17年上字第1118號判例
    ，自有消極不適用法規之違法。
  (二)原確定判決漏未斟酌下列足以影響判決之重要證物：
  1.再審被告只主張91年6 月間有人「至工地」阻止施工，從未
    主張被阻止施工的土地是系爭第767 之1 號土地，實則，再
    審被告於91年6 月間受阻施工的是吉鵬實業有限公司（吉鵬
    公司）之第767 號及第767 之4 號土地（無建照依約不能作
    建築用），並非傑鎧公司之第767 之1 號土地（有建照可施
    工）。且再審被告主張其給再審原告解決系爭第767 之1 號
    土地權限之時間，是自91年7 月16日收到傑鎧公司負責人何
    權峰之存證信函後起算7 天，從未主張係自91年6 月14日起
    起算1 個月。
  2.原確定判決對於何昇諭是否為傑鎧公司總經理，漏未斟酌章
    程之規定，亦未斟酌傑鎧公司並無股東出面否認何昇諭係傑
    鎧公司之總經理，亦未傳喚證人翁寬智等足以判斷何昇諭是
    否為傑鎧公司總經理等重要證據。
  3.原確定判決認再審原告乙○○有代理權，因此認為再審被告
    向再審原告乙○○終止租約，對再審原告甲○○○亦生效力
    ，顯見原確定判決未斟酌租約出租人欄係再審原告共同簽名
    出租，系爭租約出租欄是足以影響於原確定判決之重要證物
    ，原確定判決卻漏未斟酌。
  (三)綜上，原確定判決有民事訴訟法第496 條第1 項第1 款之適
    用法規顯有錯誤、第497 條之足以影響判決之重要證物漏未
    斟酌之再審事由等情，求為：(一)原確定判決命再審原告給付
    再審被告新台幣（下同）105 萬元及自92年11月7 日起至清
    償日止，按年息5%計算之利息部分廢棄。(二)再審被告在第二
    審之上訴駁回。(三)第一審判決理由命再審原告為給付及准為
    抵銷之部分廢棄。
三、再審被告未提出書狀作何聲明或陳述。
四、茲審究原確定判決有無再審原告所主張之再審事由，經查：
  (一)有無適用法規顯有錯誤：
  1.按民事訴訟法第496條第1項第1 款所謂適用法規顯有錯誤者
    ，係指確定判決所適用之法規顯然不合於法律規定，或與司
    法院現尚有效及大法官會議之解釋，或最高法院尚有效之判
    例顯然違反者而言，不包括漏未斟酌證據、取捨證據失當、
    認定事實錯誤及判決理由不備之情形在內（最高法院60年台
    再字第170號判例、63年台上字第880號判例、90年度台再字
    第27號判決參照）。
  2.再審原告主張再審被告從未主張：「91年6 月間有人至系爭
    第767之1號土地阻止施工」等語，亦未主張：「自91年6 月
    14日起給再審原告解決系爭767之1號土地權限之時間」，乃
    原確定判決卻認再審被告有前開主張，此顯然違反最高法院
    60年台上字第2085號判例，適用法規顯有錯誤云云。惟查，
    再審被告於94年3 月30日爭點整理狀及94年8月2日總爭點整
    理狀陳稱：91年6 月間系爭土地施工中，工地現場遭人以土
    地為其所有等理由阻止施工；又稱91年6 月14日再審原告乙
    ○○同意先返還再審被告租金支票11張，並與再審被告約定
    租約暫停1個月，承諾會在此1個月期限內取得土地證明等語
    （本院上易卷119-1、165頁），並陳稱：整個庭園餐廳最主
    要工程是第767之1號土地，但系爭租賃之土地一共有3 筆，
    這一筆不能使用，其他2 筆即不能使用，故我們所爭執者是
    全部的3筆等語（本院上易卷192頁），足見再審被告主張91
    年6月間有人至系爭土地阻止施工及自91年6月14日起給再審
    原告解決土地權限之時間云云，所指土地自亦涵蓋第767之1
    號土地在內，至於實際被阻止施工及自91年6 月14日起給再
    審原告解決土地權限之土地，縱如再審原告主張係指第767
    號、767 之4 號土地而言，核屬事實認定之問題，亦非適用
    法規顯有錯誤。是再審原告主張原確定判決就再審被告未主
    張之事實依職權斟酌認作主張，違反最高法院60年台上字第
    2085號判例，適用法規顯有錯誤云云，尚無可採。
  3.再審原告主張公司法第393 條雖規定：公司經理人姓名應登
    記並應公開，任何人得申請查閱或抄錄。未經登記不得以其
    事項對抗第三人，然此乃90年11月12日公司法修正後之條文
    ，修正前並無此限制。而「公司不得經營登記範圍以外之業
    務」之規定，早在90年公司法修正時已遭刪除，本件租約訂
    立於91年，當時公司法已無公司不得經營登記範圍以外之業
    務之限制。原確定判決曲解公司法之規定，適用法規顯有錯
    誤云云。經查，有限公司應至少置董事1 人執行業務並代表
    公司，最多置董事3 人，應經三分之二以上股東之同意，就
    有行為能力之股東中選任之。董事有數人時，得以章程特定
    1 人為董事長，對外代表公司，公司法第108 條第1 項定有
    明文。原確定判決以傑鎧公司章程規定由何權峰任董事，執
    行業務並代表公司，故再審原告欲將傑鎧公司所有土地出租
    予他人，自應經傑鎧公司負責人何權峰同意始可為之，再審
    原告出租系爭3 筆土地予再審被告時，其中之系爭第767 之
    1 號土地係傑鎧公司所有，而傑鎧公司依其公司章程第9 條
    規定，設置董事1 人，推定何權峰為董事，執行業務並代表
    該公司，再依該公司之登記事項卡記載該公司僅設董事1 名
    為何權峰，並無設立經理人，因此認為再審原告抗辯該公司
    設有總經理李昇諭云云，顯與該公司登記事項卡之記載不符
    ，委無可採，再審原告請求訊問證人翁寬智證明何昇諭為該
    公司之總經理云云，自無訊問之必要。乃原確定判決本於職
    權取捨證據、認定事實之行使。至於原確定判決認為傑鎧公
    司主要營業項目內容為機器設備製造、銷售，有關公司土地
    出租之事務，應非屬傑鎧公司營業之行為云云，乃為退步而
    言之論述，核與前述所為傑鎧公司並未設有總經理何昇諭之
    事實認定，不生影響。再審原告就原確定判決本於職權取捨
    證據、認定事實之行使，指摘原確定判決曲解公司法之規定
    ，適用法規顯有錯誤云云，亦無可採。
  4.再審原告主張其已將出租之土地交付再審被告，並申請建照
    通過，再審被告亦在該土地上建築，再審被告嗣雖曾收到何
    權峰91年7 月16日所發之律師函，但從收到律師函，至解除
    租約時止，土地一直是在再審被告之使用收益狀態下，是再
    審被告亦無不能使用收益之情形，又所謂不能使用當然係指
    給付不能而言，而主張原確定判決顯有違反最高法院22年上
    字第3180號判例、62年台上字第415 號判例，其適用法規顯
    有錯誤云云，惟按，承租人應以合於所約定使用、收益之租
    賃物，交付承租人，並應於租賃關係存續中保持其合於約定
    使用、收益之狀態。租賃關係存續中，因不可歸責於承租人
    之事由，致租賃物之一部滅失者，承租人得按滅失之部分，
    請求減少租金，此項情形，承租人就其餘部分不能達租賃之
    目的者，得終止契約，於承租人因第三人就租賃物主張權利
    致不能為約定之使用、收益者，亦得終止契約，觀之民法第
    423 條、第435 條、第436 條規定甚明。足見承租人如其所
    承租之土地，非出租人所有，而因所有權人（第三人）就租
    賃物主張權利，致不能為約定之使用、收益者，承租人得終
    止契約。原確定判決以兩造所簽訂之租賃契約第2 條約定系
    爭土地之出租僅限於供營業之用，非經再審原告之同意，不
    得變更用途，而再審原告亦自承兩造訂約後，再審原告即將
    系爭土地交付再審被告並配合申請建造，足見再審原告出租
    系爭土地係供再審被告在土地上建造庭園咖啡館營業之用。
    但再審被告所承租之3 筆土地，其中第767 之1 地號土地係
    屬第三人傑鎧公司所有，而再審被告於承租上開土地後不久
    ，即接獲傑鎧公司負責人何權峰委託律師所發律師函，載明
    其並未代表傑鎧公司與再審被告簽訂租賃契約，該兩造所簽
    訂之租約對傑鎧公司不生效力，並要求再審被告立即停止在
    土地上興建建物，再審被告接獲律師函後，即向再審原告乙
    ○○質問原因為何，再審原告乙○○僅口頭向再審被告強調
    其經過傑鎧公司同意出租，惟並未提出任何證據加以佐證，
    此為再審原告乙○○所不否認，所有權人已對租賃物主張權
    利，出租人卻無法提出其有權出租之證明下，足認再審原告
    未經傑鎧公司同意，即擅將該公司所有土地加以出租，且再
    審被告為防損害之繼續擴大，在傑鎧公司負責人何權峰要求
    立刻停止興建建物之情形下，再審被告在該土地上之使用收
    益之權實際受有影響，無待他人進場阻撓施工或法院為強制
    執行，始謂已達不能使用收益承租物之程度，因認再審被告
    就系爭土地已不能為約定之使用、收益，再審被告得終止契
    約，經核於法並無不合。原確定判決並無適用法規顯有錯誤
    問題。再審原告徒憑一己之見認為不能使用收益承租物之程
    度，應係指給付不能而言並進而主張原確定判決違反最高法
    院22年上字第3180號判例、62年台上字第415 號判例，適用
    法規顯有錯誤，自不足採。
  5.再審原告主張再審被告於91年7 月24日發函再審原告之存證
    信函係要求「解除租約」而非終止租約，原確定判決率認再
    審被告發存證信函之真意係「終止租約」，違反最高法院51
    年台上字第2829號判例、17年上字第1118號判例，有消極不
    適用法規之違法云云。惟查，上訴人於91年7 月24日發函向
    再審原告乙○○表示解除租約之意思，因當事人不諳法律，
    於本件訴訟中已明白表示終止租約之意（本院上易卷193 頁
    ）。再審原告執此主張原確定判決違反最高法院51年台上字
    第2829號判例、17年上字第1118號判例，有消極不適用法規
    之違法云云，並無可採。
  (二)有無足以影響判決之重要證物漏未斟酌：
  1.按對於第二審確定判決以漏未斟酌證物提起再審之訴，須以
    原確定判決漏未斟酌者，為足以影響裁判之重要證物為要件
    ，觀之民事訴訟法第497條規定自明。
  2.再審原告主張再審被告只主張91年6 月間有人至工地阻止施
    工，從未主張被阻止施工的土地是系爭第767 之1 號土地，
    且再審被告主張其給再審原告解決系爭第767 之1 號土地權
    限之時間，是自91年7 月16日收到傑鎧公司負責人何權峰之
    存證信函後起算7 天，從未主張係自91年6 月14日起起算1
    個月云云。然查，再審被告向再審原告承租坐落高雄市○○
    區○○段第767 地號、第767 之1 、第767 之4 地號等3 筆
    土地，欲興建房屋及其他地上物，以經營庭園咖啡館，其中
    第767 之1 地號土地係屬第三人傑鎧公司所有，而再審被告
    於承租上開土地後不久，即接獲傑鎧公司負責人何權峰委託
    律師所發律師函，載明其並未代表傑鎧公司與再審被告簽訂
    租賃契約，該兩造所簽訂之租約對傑鎧公司不生效力，並要
    求再審被告立即停止在土地上興建建物。原確定判決因認再
    審被告因第三人何權峰代表傑鎧公司就系爭第767 之1 號土
    地主張權利，致不能在該土地上為約定之使用、收益，而再
    審被告主要欲在系爭土地興建建物，既因第三人主張權利致
    無法為約定之使用、收益，縱其餘承租之767 號、767 之4
    號土地仍可為使用、收益，因契約之目的已無法達成，再審
    被告仍得終止系爭租約。是再審原告主張再審被告只主張91
    年6 月間有人至工地阻止施工，從未主張被阻止施工的土地
    是系爭第767 之1 號土地，及再審被告主張其給再審原告解
    決系爭第767 之1 號土地權限之時間，是自91年7 月16日收
    到傑鎧公司負責人何權峰之存證信函後起算7 天，從未主張
    係自91年6 月14日起起算1 個月等語縱予斟酌，亦不足以影
    響原確定判決之結果。
  3.再審原告主張原確定判決對於何昇諭是否為傑鎧公司總經理
    ，漏未斟酌章程之規定，亦未斟酌傑鎧公司並無股東出面否
    認何昇諭係傑鎧公司之總經理，亦未傳喚證人翁寬智等足以
    判斷何昇諭是否為傑鎧公司總經理等重要證據云云。經查，
    原確定判決以依傑鎧公司之登記事項卡記載該公司僅設董事
    1 名為何權峰，並無設立經理人，因此認為再審原告抗辯該
    公司設有總經理李昇諭云云，顯與該公司登記事項卡之記載
    不符，委無可採，再審原告請求訊問證人翁寬智證明何昇諭
    為該公司之總經理云云，自無訊問之必要。經觀之傑鎧公司
    章程第11條記載：「本公司得設總經理一人」等語（本院上
    易卷130 頁），並非記載必須設總經理一人，是上開章程縱
    予斟酌，亦不能為再審原告有利之認定。
  4.再審原告主張原確定判決認再審原告乙○○有代理權，因此
    認為再審被告向再審原告乙○○終止租約，對再審原告甲○
    ○○亦生效力，顯見原確定判決未斟酌租約出租人欄係再審
    原告共同簽名出租，系爭租約出租欄是足以影響於原確定判
    決之重要證物，原確定判決卻漏未斟酌云云，然查，原確定
    判決認再審被告對再審原告乙○○終止租賃契約之意思表示
    ，當然及於再審原告甲○○○，係以再審原告乙○○於原審
    陳稱：「（我在傑鎧公司）沒有擔任任何職務，是因為我處
    理租約問題，所以由我和再審被告訂立租約」（原審卷119
    頁），且證人即介紹兩造簽訂租賃契約之蘇明輝證稱：「．
    ．．我就先用電話號碼與對方聯繫，對方說他叫乙○○、乙
    ○○說系爭土地是他的公司所有，確定願意出租．．．經我
    居間介紹，兩造才認識，乙○○告訴我公司有口頭授權給他
    出租．．．」等語（本院上易卷151 頁），足認系爭租賃契
    約之出租人名義雖為再審原告甲○○○、乙○○2 人，但訂
    約前所有租賃之相關事項即租金、租期、租賃物等均由再審
    原告乙○○代表出面與再審被告洽商。又參以再審被告於訂
    立租約時交付再審原告91年8 月1 日至92年6 月1 日之租金
    支票共11張，經再審被告向再審原告乙○○請求返還，乙○
    ○交還前開支票予再審被告時，兩造簽立之簽收單上記載出
    租人為乙○○，承租人為再審被告，並同意租約暫停1 個月
    ，此有再審原告提出之簽收單影本1 紙為證（本院易卷66頁
    ），則再審原告乙○○既以1 人之名義退還再審被告前交付
    用作支付租金之全部未兌現之支票，且又同意暫停租約1 個
    月，再審原告甲○○○確有授代理權予再審原告乙○○，由
    再審原告乙○○全權處理系爭租約之問題，再審原告乙○○
    既經再審原告甲○○○授權，則再審被告對再審原告乙○○
    終止租賃契約之意思表示，當然及於再審原告甲○○○為論
    據，並無不合。是系爭租約出租人欄雖係由再審原告共同簽
    名出租，縱予斟酌，亦不足以影響原確定判決事實之認定及
    判決結果。
五、綜上所述，本件再審之訴核與民事訴訟法第496條第1項第1
    款及第497 條所定再審理由不符。從而，再審原告提起再審
    之訴，顯無理由，不應准許。爰不經言詞辯論而以判決駁回
    之。
六、據上論結，本件再審之訴顯無理由，依民事訴訟法第502 條
    第2項、第78條、第85條第1項前段，判決如主文。
中    華    民    國    95    年    5     月    29    日
                              民事第五庭
                                  審判長法官     蔡明宛
                                  法      官     黃國川
                                  法      官     曾錦昌
以上正本證明與原本無異。
本件不得上訴。
中    華    民    國    95    年    5     月    29    日
                                  書  記  官     郭蘭蕙


司法院資訊處製作；財團法人民間司法改革基金會備份。
